臺灣高等法院花蓮分院民事判決　　　　　　94年度上字第40號
上　訴　人　交通部公路總局第三區養護工程處
法定代理人　乙○○
訴訟代理人　吳漢成律師
被 上訴 人　銓元營造有限公司
法定代理人　甲○○
當事人間請求清償債務事件，上訴人對於臺灣臺東地方法院94年
6月17日92年度訴字第 33號第一審判決，提起上訴，本院判決如
下：
    主  文
原判決廢棄。
被上訴人應給付上訴人新台幣貳佰貳拾萬元，及自民國九十一年
三月二十八日起，至清償日止，按週年利率百分之五計算之利息
。第一、二審訴訟費用由被上訴人負擔。
本判決第二項於上訴人以新台幣柒拾萬元為被上訴人提供擔保後
，得為假執行；但被上訴人如於假執行程序實施前，以新台幣貳
佰貳拾萬元為上訴人預供擔保，得免為假執行。
    事  實
一上訴人聲明：(一)原判決廢棄。(二)被上訴人應給付上訴人新台幣
  22 0萬元，及自民國 (下同)91年3月28日起，至清償日止，按
  週年利率百分之5計算之利息。(三)願供擔保，請准宣告假執行
  。
二被上訴人聲明：(一)上訴駁回。(二)如受不利之判決，願供擔保，
  請准宣告免予假執行。
三兩造之陳述與第一審判決記載相同者，予以引用。
四上訴人另補陳略稱：
  (一)系爭工程承攬契約含有「樹木砍伐」、「挖除」、「運離工
    地」等項目，且上訴人早已行文予被上訴人要求砍伐樹木，
    上訴人已將工程範圍內之行道樹移交被上訴人而置於被上訴
    人可管領支配之下無訛。
  (二)系爭工程合約除於工程項目四「工地安全衛生部分」6.「其
    他安全衛生設施及管理維護費」項下編列53萬8,617元外，
    並在五「工地環境保護部分」5.「其他環境設施及管理維護
    費」10萬2,945元，以上兩筆費用合計達 64萬餘元，均屬「
    其他管理維護費用」，乃係考慮許多不可預料之因素，在合
    約中無法逐一表明，故以概括之方式編列上揭預算，被上訴
    人就系爭行道樹自應負管理維護之責任。
  (三)另依交通部公路總局編印之「交通、安衛、環保說明書」亦
    載明所謂之「其他環保設施及管理維護費」包括「施工期間
    所必須之一切工地管理與維護」在內。
  (四)兩造簽約時，為考量可能發生無法預料之損害，故編列預算
    68萬元由被上訴人投保工程保險，以被上訴人為保險受益人
    ，乃被上訴人怠於向保險公司行使請求保險給付之權利。
五被上訴人另補陳略稱：
  (一)被上訴人施工係漸進式，不可能把長達3公里多的路樹1次砍
    伐完成。系爭承攬工程合約亦未約定被上訴人應 1次將所有
    行道樹（約1百餘棵）予以砍伐，且1次砍伐全部之行道樹，
    勢必封閉道路而使台九線公路交通受阻，事實上亦不可行。
    上訴人亦從未要求優先砍伐已經枯死之行道樹，被上訴人之
    作業並無疏失。
  (二)系爭事故係因颱風過境吹斷路樹枝幹擊中行進中之汽車所造
    成。
  (三)系爭工程合約於工程項目四「工地安全衛生部分」6.編列「
    其他安全衛生設施及管理維護費」，及於五「工地環境保護
    部分」5.編列「其他環境設施及管理維護費」，係補充各該
    項目內關於工地安全衛生及工地環境保護方面費用之約定，
    並未涉及行道樹之砍伐，文義甚為明確。且系爭工程合約既
    約定被上訴人「砍伐」系爭行道樹，被上訴人依約並無「管
    理維護」之責任。
 (四)訴外人林阿忠向上訴人請求國家賠償時，上訴人並未對被上
   訴人告知訴訟，被上訴人自無怠於對保險公司行使權利之可
   言。
   理  由
一本件上訴人在原審起訴主張：上訴人（原「臺灣省交通處公路
  局第三區工程處」，於88年7月1日改隸交通部而更名為「交通
  部公路總局第三區養護工程處」）就其所管理臺九線398 公里
  ＋450公尺至402公里＋709公尺省道公路，於86年5月 5日與被
  上訴人訂立「路基路面拓寬工程主體工程合約」（下稱系爭合
  約），被上訴人於6年6月3日開工後，於施工期間內之86年8月
  18日上午12時50分許，有訴外人林阿忠駕駛汽車搭載其配偶張
  慧芳行經系爭工程施工路段即臺九線省道公路401公里向北 80
  公尺處（下稱系爭路段）時，因被上訴人施工管理不善，未加
  強上開路段行道樹之安全維護，致前揭路段路旁一株木麻黃（
  下稱系爭木麻黃）斷裂倒塌而擊中林阿忠所駕駛汽車之擋風玻
  璃，致生林阿忠鼻樑斷裂及張慧芳經送醫不治死亡之結果（下
  稱系爭事故）。嗣經林阿忠對上訴人訴請國家賠償，並經法院
  判決上訴人應給付林阿忠新臺幣（下同） 220萬元確定，上訴
  人乃於91年 3月27日給付林阿忠前揭金額。而系爭工程合約包
  商估價單、詳細價目單補充說明第 6點載有被上訴人「樹木砍
  伐」之工程項目係包括「樹木挖除及運離工地」，上訴人亦曾
  於86年6月6日去函被上訴人，促其於進行砍伐行路樹時，於道
  路兩端派員指揮交通，以維施工路段行車安全。惟被上訴人卻
  於系爭工程行路樹砍伐作業時，因疏失致系爭木麻黃斷裂、倒
  塌，造成上訴人受有國家賠償之原因。另按系爭工程合約第21
  條約定，被上訴人於系爭工程管理不善，導致國家損害賠償責
  任時，上訴人對被上訴人有全部之求償權。是依國家賠償法第
  3條第2項、系爭工程合約第21條之約定，求為判決被上訴人應
  給付上訴人220萬元及前揭賠償翌日即91年3月28日起至清償日
  止按年息5%計算利息之判決；被上訴人則以：被上訴人於系爭
  工程合約補充說明第 6點所載應負責之工程項目，除路樹挖除
  及運離工地之工作外，並未包含樹木之維護。系爭木麻黃倒塌
  時，系爭路段仍由上訴人保管中，被上訴人僅係於該路段道路
  外側2至3公尺處開挖排水溝，當時尚無須砍伐行路樹。而前揭
  木麻黃之倒塌，係因颱風所致，絕非因被上訴人施工所致。況
  系爭工程之施工期間，長達300日，並非上訴人1紙公文即可將
  系爭工程之行路樹全部砍伐等語資為抗辯。
二上訴人主張被上訴人依系爭工程合約承攬台九線路基路面拓寬
  工程，其工程內容包括施工道路兩旁行道樹之砍伐，系爭工程
  係於86年 6月3日開工，嗣於86年8月18日施工期間發生系爭行
  道樹（木麻黃樹）斷裂倒塌事故，被害人林阿忠提出國家賠償
  請求，經法院判決上訴人應賠償220萬元，上訴人已於91年3月
  27日給付完畢；系爭工程合約於工程項目四「工地安全衛生部
  分」6.「其他安全衛生設施及管理維護費」項下編列53萬8,61
  7 元外，並在工程項目五「工地環境保護部分」5.「其他環境
  設施及管理維護費」10萬 2,945元等事實，被上訴人均未爭執
  ，且有系爭工程合約書（含補充說明及詳細價目表）、臺灣臺
  東地方法院88年度國字第1號林阿忠與上訴人間國家賠償事件1
  、2、3審判決書（原審88年度國字第 1號、本院90年度上國字
  第 4號、最高法院90年度台上字第2125號）及事故現場彩色照
  片多紙附本院前述90年度上國字第 4號案卷可稽，自均堪認為
  真實。
三查系爭工程係台九線公路之拓寬工程，其施作方式係自台九線
  公路兩側（含兩側行道樹）向外拓寬，其工程範圍既包括行道
  樹之砍伐在內，則不論系爭工程之施工順序如何，系爭行道樹
  及其坐落之位置均屬系爭工程之施工範圍而為系爭工程「工地
  」之一部分，並無任何疑義。而系爭工程合約中已經於工程項
  次四「工地安全衛生部分」6.編列「其他安全衛生設施及管理
  維護費」53萬8, 617元；在工程項次五「工地環境保護部分」
  5.編列「其他環境設施及管理維護費」10萬 2,945元，已如前
  述，系爭工程既已於86年6月3日開工，則前述包括行道樹在內
  之工地範圍，均應由系爭工程承包商即被上訴人接管並負安全
  維護之責任，不因系爭行道樹砍伐之施工順序在後而影響其為
  工地一部分之性質。原審依據被上訴人之抗辯，認定上訴人將
  包括行道樹砍伐在內之系爭工程發包予被上訴人承攬並已開工
  兩個多月後，仍須對隨時都可能進行砍伐之路樹進行管理維護
  ，反而上訴人對位於其工地範圍內之行道樹無須負擔管理維護
  之責任，顯然未將前述工地範圍予以明確之界定，對前述工程
  價目表內已經編列工地安全管理維護費用之事實亦未予斟酌，
  尚有未當。
四被上訴人雖另辯稱，系爭行道樹之斷裂倒塌係因當時颱風過境
  所導致一節，即使屬實（上訴人否認系爭事故與颱風過境有關
  ），被上訴人於颱風過境前未對其工地範圍內有可能導致危害
  之因素予以注意並排除，其管理維護工地之責任仍有未盡，被
  上訴人以此為辯，亦不足取。另被上訴人所辯前述工程價目表
  編列之「工地安全衛生管理維護費」及「工地環境保護費」是
  應付環保局及工程處開罰單之用的云云，與該等項目之文義解
  釋不符，不足採信。
五綜上所述，上訴人依據國家賠償法第3條第2項、系爭工程合約
  第21條之約定，請求被上訴人給付 220萬元及自給付日翌日即
  91年 3月28日起至清償日止，按週年利率5%計算之利息，即屬
  有據，應予准許。
六本院前開判斷與本院90年度上國字第 4號林阿忠與上訴人間國
  家賠償事件雖然不同，但因前後兩事件之當事人並非相同（前
  案之當事人係上訴人及林阿忠），並無違反訴訟程序上誠信原
  則之問題，併此敘明。
七從而，原審依被上訴人之抗辯，所為上訴人不利之判決，即有
  未合，上訴論旨執是指摘原判決不當，求予廢棄，為有理由，
  應予廢棄改判如主文第二項所示。
八至兩造其餘之攻擊或防禦方法及未經援用之證據，經本院斟酌
  後，認為均不足以影響本判決之結果，自毋庸逐一詳予論駁，
  併此敘明。
九據上論結，本件上訴為有理由，依民事訴訟法第450條、第78
  條、第463條、第390條第2項、第392條，判決如主文。
中　　華　　民　　國　　94　　年　　11　　月　　4 　　日
                        審判長法  官  謝志揚
                              法  官  蔣有木
                              法  官  何方興
以上正本係照原本作成。
如不服本判決，應於收受送達後20日內向本院提出上訴書狀，其
未表明上訴理由者，應於提出上訴後20日內向本院補提理由書狀
(均須按他造當事人之人數附繕本)上訴時應提出委任律師或具有
律師資格之人之委任狀，委任有律師資格者，另應附具及格證書
及釋明委任人與受任人有民事訴訟法第466條之1第1項但書或第2
項 (詳附詳)所定關係之釋明文書影本。
                              書記官  劉妙娘
中　　華　　民　　國　　94　　年　　11　　月　　7　　日
附註：
民事訴訟法第466條之1(第1項、第2項)
對於第二審判決上訴，上訴人應委任律師為訴訟代理人。但上訴
人或其法定代理人具有律師資格者，不在此限。
上訴人之配偶、三親等內之血親、二親等內之姻親，或上訴人為
法人、中央或地方機關時，其所屬委任人員具有律師資格並經法
院認為適當者，亦得為第三審訴訟代理人。
